最高法院刑事判決　　　　　　　　　　　　　　　　八十七年度台上字第七九三號
　　上訴人　甲○○　男
右上訴人因貪污治罪條例案件，不服台灣高等法院花蓮分院中華民國八十六年十一月
二十七日第二審更審判決（八十六年度上更(一)字第八八號，起訴案號：台灣台東地方
法院檢察署八十三年度偵字第五九七號），提起上訴，本院判決如左：
    主  文
原判決撤銷，發回台灣高等法院花蓮分院。
    理  由
本件原判決撤銷第一審論處上訴人甲○○以公務員連續對於主管之事務間接圖利罪刑
部分之判決，改判論處該上訴人以連續行使公務員明知為不實之事項，而登載於職務
上所掌之公文書，足以生損害於公眾罪刑，雖非無見。惟查：(一)本院前次發回意旨已
經指明，被告之自白，須非出於強暴、脅迫、利誘、詐欺或其他不正之方法，且與事
實相符者，始得採為證據，如果被告之自白，係出於不正之方法，並非自由陳述，即
其取得自白之程序，已非適法，則不問自白內容是否確與事實相符，因其非係適法之
證據，即不能採為判決基礎，故審理事實之法院，遇有被告對於自白提出刑求之抗辯
時，應先於其他事實而為調查。又採為判決基礎之證據是否具有適法性，乃審理事實
之法院須依職權調查之事項，不得僅因被告無法舉證證明其非係適法之證據，即推定
其為適法。本件上訴人於原法院前審分別以言詞及書狀就其在調查站之自白，辯稱因
精神恍惚，不堪長期疲勞訊問云云（原審上訴卷第九十八頁、第一○六頁反面），本
次更審復兩度提出刑求之抗辯（原審上更(一)卷第三十五頁、第四十六頁正面）。原判
決理由亦認定上訴人之部分自白，確與事實不符（原判決理由第三頁反面）。然原審
竟就取得上開自白之程序是否適法，未踐行調查程序。僅以上訴人供稱：伊無法證明
其事（刑求）云云，即推定被告刑求之抗辯，不足採取，並拮取上訴人之部分自白，
資為判決基礎。依前開說明，自難謂無應於審判期日調查之證據而未經調查之違背法
令。(二)證人之個人意見或推測之詞，不得作為證據，刑事訴訟法第一百六十條定有明
文。本件證人陳榮本即於民國七十六年間承辦系爭土地續租業務之永豐餘公司職員於
調查站調查時所稱：但甲○○應該在林信雄承辦此項業務時（按指七十一年初）已經
知悉（永豐餘公司已向吳錦後等五人買受彼等名義所承租之公有耕地使用權）云云（
原判決理由二）。顯係出於該證人推測之詞，原審未究明該證人此部分陳述之依據為
何﹖竟採用該證人所為推測之詞，資為判決基礎，顯於採證法則有違。(三)原判決於事
實欄記載上訴人基於行使登載不實文書之概括犯意，先後於七十一年二月廿五日、七
十一年三月十九日及七十七年二月十五日（合計次），在其職務上所掌之公有耕地
租約期滿續租約申請書上填載不實之事項，並持以行使。理由則稱其先後於七十一年
及七十七年年初二次對於相同公有耕地之續租申請案，為不實之登載進而行使（理由
三），自嫌事實理由矛盾，以上或為上訴意旨所指摘；或為本院得依職權調查之事項
，應認原判決仍有撤銷發回之原因。
據上論結，應依刑事訴訟法第三百九十七條、第四百零一條，判決如主文。
中      華      民      國    八十七    年      三      月      五      日
                              最高法院刑事第六庭
                                  審判長法官  黃  劍  青
                                        法官  劉  敬  一
                                        法官  林  增  福
                                        法官  邵  燕  玲
                                        法官  張  清  埤
      右正本證明與原本無異
                                              書  記  官
中      華      民      國    八十七    年      三      月      九      日
